ACORDAO-COMPLETO-2423140

ACÓRDÃO 11161/2020 ATA 35/2020 - SEGUNDA CÂMARA

VISTOS, relatados e discutidos estes autos de recurso de reconsideração interposto por Rocindes José Correa e por Asas de Socorro, contra o Acórdão 5294/2019-TCU-Segunda Câmara, relator o Ministro Augusto Nardes, que tratou de tomada de contas especial instaurada em decorrência da impugnação parcial das despesas do Convênio 4.654/2004 celebrado entre a associação e o Ministério da Saúde (MS) , cujo objeto era o apoio financeiro para aquisição de equipamentos e materiais permanentes para o fortalecimento do Sistema Único de Saúde (SUS) ,
ACORDAM os Ministros do Tribunal de Contas da União, reunidos em Sessão da Segunda Câmara, ante as razões expostas pelo Relator, em:
9.1 conhecer do recurso de reconsideração, com fundamento no art. 32, inciso I, e no art. 33 da Lei n.º 8.443, de 16 de julho de 1992, para, no mérito, negar-lhe provimento;
9.2 dar ciência deste acórdão aos responsáveis, informando-os de que seu inteiro teor, incluindo relatório e voto, podem ser acessados em www.tcu.gov.br/acordaos.

Recurso de reconsideração contra decisão que julgou as contas do recorrente irregulares, condenou-o em débito e aplicou-lhe multa em razão da impugnação parcial de despesas do convênio tendo por objeto apoio financeiro para aquisição de equipamentos e materiais permanentes (ambulância e unidades móveis odontológicas), visando ao fortalecimento do Sistema Único de Saúde  SUS.

Segunda Câmara

Asas de Socorro (CNPJ 01.052.752/0001-69).

3. Responsáveis/Recorrentes:
3.1. Responsáveis: Asas de Socorro (CNPJ 01.052.752/0001-69); Rocindes José Correa (CPF XXX.327.608-XX).
3.2. Recorrentes: Asas de Socorro (CNPJ 01.052.752/0001-69); Rocindes José Correa (CPF XXX.327.608-XX).

13.1. Ministros presentes: Ana Arraes (Presidente), Augusto Nardes e Raimundo Carreiro (Relator).
13.2. Ministro-Substituto presente: André Luís de Carvalho.

ACORDAO-COMPLETO-2465529

Acórdão 911/2021 - Plenário

RAIMUNDO CARREIRO

Ministro Augusto Nardes.

Trata-se de recurso de reconsideração interposto pela Associação Asas de Socorro e por seu presidente, Rocindes José Correa (peças 50-52) , contra o Acórdão 5294/2019-TCU-Segunda Câmara (peça 47) , relator o Ministro Augusto Nardes.
DECISÃO RECORRIDA
O acórdão recorrido tratou de tomada de contas especial instaurada em decorrência da impugnação parcial das despesas do Convênio 4.654/2004 (peça 2, p. 16-24) celebrado entre a associação e o Ministério da Saúde (MS) . O ajuste tinha por objeto (peça 2, p. 16) o apoio financeiro para aquisição de equipamentos e materiais permanentes para o fortalecimento do Sistema Único de Saúde (SUS) .
 O Tribunal decidiu no acórdão recorrido (peça 47) : 
ACORDAM os Ministros do Tribunal de Contas da União, reunidos em sessão de 2ª Câmara, ante as razões expostas pelo Relator, em:
9.1. julgar irregulares, com fundamento nos arts. 1º, inciso I, 16, inciso III, alínea "c" da Lei 8.443/1992 c/c os arts. 19 e 23, inciso III, da mesma Lei, e com os arts. 1º, inciso I, 209, inciso III, 210 e 214, inciso III, do Regimento Interno, as contas da Associação Asas de Socorro, CNPJ 01.052.752/0001-69, e do Sr. Rocindes José Correa, CPF XXX.327.608-XX, na condição de presidente dessa entidade, e condená-los, em solidariedade, ao pagamento da quantia de R$ 55.384,18 (cinquenta e cinco mil, trezentos e oitenta e quatro reais e dezoito centavos) , com a fixação do prazo de quinze dias, a contar das notificações, para comprovarem, perante o Tribunal (art. 214, inciso III, alínea "a", do Regimento Interno) , o recolhimento da dívida aos cofres do Fundo Nacional de Saúde, atualizada monetariamente e acrescida dos juros de mora, calculados a partir da data de 14/12/2005, até a data do recolhimento, na forma prevista na legislação em vigor;
9.2. aplicar aos responsáveis Sr. Rocindes José Correa, CPF XXX.327.608-XX, e Associação Asas de Socorro, CNPJ 01.052.752/0001-69, individualmente, a multa prevista no art. 57 da Lei 8.443/1992 c/c o art. 267 do Regimento Interno, no valor de R$ 15.000,00 (quinze mil reais) , com a fixação do prazo de quinze dias, a contar das notificações, para comprovarem, perante o Tribunal (art. 214, inciso III, alínea "a", do Regimento Interno) , o recolhimento das dívidas aos cofres do Tesouro Nacional, atualizadas monetariamente desde a data do acórdão até a dos efetivos recolhimentos, se forem pagas após o vencimento, na forma da legislação em vigor;
	9.3. autorizar, desde logo, nos termos do art. 28, inciso II, da Lei 8.443, de 1992, a cobrança judicial das dívidas, caso não atendidas as notificações;
	9.4. autorizar, desde já, caso venha a ser solicitado pelos responsáveis, o pagamento das dívidas em até 36 parcelas mensais e sucessivas, no termos do art. 26 da Lei 8.443/1992, e do art. 217 do Regimento Interno do TCU, fixando-lhes o prazo de quinze dias, a contar do recebimento da notificação, para comprovarem perante o Tribunal o recolhimento da primeira parcela, e de trinta dias, a contar da parcela anterior, para comprovarem os recolhimentos das demais parcelas, devendo incidir sobre cada valor mensal, atualizado monetariamente, os juros de mora devidos, na forma prevista na legislação em vigor, alertando os responsáveis que a falta de comprovação do recolhimento de qualquer parcela importará o vencimento antecipado do saldo devedor, nos termos do art. 217, § 2º do Regimento Interno do TCU;
	9.5. encaminhar cópia deste acórdão aos responsáveis, ao Fundo Nacional de Saúde (Ministério da Saúde) e ao Procurador-Chefe da Procuradoria da República em Goiás, nos termos do § 3º do art. 16 da Lei 8.443/1992 c/c o § 7º do art. 209 do Regimento Interno do TCU, para adoção das medidas que entender cabíveis.
Os responsáveis foram citados (peças 39 e 40) conforme registrado na instrução de peça 23 (nosso o grifo) :
39.	 Diante do exposto, submetem-se os autos à consideração superior, propondo:
realizar a citação da Associação Asas de Socorro, CNPJ 01.052.752/0001-69, solidariamente com o Sr. Rocindes José Correa, CPF XXX.327.608-XX, com fundamento nos arts. 10, § 1º, e 12, incisos I e II, da Lei 8.443/1992 c/c o art. 202, incisos I e II, do RI/TCU, para que, no prazo de quinze dias, apresentem alegações de defesa e/ou recolham aos cofres do Fundo Nacional de Saúde a quantia abaixo indicada, atualizada monetariamente a partir da respectiva data até o efetivo recolhimento, abatendo-se na oportunidade a quantia de R$ 11.507,08, devolvidos em 16/5/2006, e outros eventuais ressarcimentos, na forma da legislação em vigor, em decorrência do superfaturamento na aquisição de equipamentos e transformação em ambulâncias (9 ambulâncias x R$ 10.045,80 = R$ 90.412,16) , no âmbito do Convênio 4.654/2004, celebrado com o Ministério da Saúde:
	Data
	Valor Original (R$) 

	14/12/2005
	90.412,16

informar aos responsáveis que, caso venham a ser condenados pelo Tribunal, o débito ora apurado será acrescido de juros de mora, nos termos do § 1º do art. 202 do RI/TCU.
ADMISSIBILIDADE
A unidade técnica propôs conhecer do recurso de reconsideração, suspendendo-se os efeitos dos itens 9.1, 9.2 e 9.3 do acórdão recorrido, com fundamento nos artigos 32, inciso I, e 33 da Lei nº  8.443, de 1992 (peça 53 e 54) .
ANÁLISE DE MÉRITO 
A seguir, com fundamento no art. 1º, § 3º, inciso I, da Lei nº 8.443, de 1992, transcrevo excerto do exame da matéria tratada nos autos levado a efeito pela Serur à peça 77, ratificado por diretor da unidade técnica, por delegação de competência, à peça 78.
[...]
HISTÓRICO
2.	Cuidam os autos de tomada de contas especial instaurada pelo Fundo Nacional de Saúde/Ministério da Saúde (FNS/MS) , em desfavor da Associação Asas de Socorro (ASAS) , solidariamente com o seu presidente, Sr. Rocindes José Correa, em razão da impugnação parcial de despesas do Convênio 4.654/2004 (peça 2, p. 16-24) , celebrado entre o Ministério da Saúde e a associação, tendo por objeto apoio financeiro para aquisição de equipamentos e materiais permanentes (ambulância e unidades móveis odontológicas) , visando ao fortalecimento do Sistema Único de Saúde - SUS".
2.1.	Conforme disposto no Convênio 4.654/2004 (peça 2, p. 16-24) , foram previstos R$ 856.000,00 para a execução do objeto. Os recursos federais foram repassados em parcela única mediante ordem bancária 2005OB907011, datada de 14/12/2005 (peça 2, p. 32) . O crédito em conta corrente ocorreu em 16/12/2005 (peça 2, p. 93) . Não houve contrapartida (peça 2, p. 18) .
2.2.	O ajuste vigeu no período de 31/12/2004 a 19/2/2006 (peça 2, p. 21, 24 e 27-28) , incluindo o prazo final para apresentação da prestação de contas do convênio. 
2.3.	O plano de trabalho previu a aquisição de dez ambulâncias e duas unidades médicas odontológicas (peça 2, p. 7) . Após as alterações do convênio, foram adquiridos dois micro-ônibus para serem utilizados como unidades médico-odontológicas, dois conjuntos de equipamentos para compor consultório médico e odontológico dessas duas unidades móveis e nove ambulâncias. 
2.4.	A Controladoria Geral da União (CGU) promoveu fiscalização no convênio em junho/2007 e apontou, em seu relatório (Relatório de Fiscalização 193209/2007) , vários achados, entre eles os seguintes: alterações do plano de trabalho original sem análise e aprovação prévia das unidades técnicas do concedente; utilização das unidades para propósitos não compatíveis com os objetivos do convênio; falta de pessoal especializado para atendimento; falta de discriminação, nas notas fiscais, dos valores unitários de cada serviço prestado pela Vida Empreendimentos Ltda., dificultando a realização de pesquisa de preços de mercado de forma individualizada; destinação das unidades móveis pela convenente a outras entidades, por meio de contratos de comodato, sem a aprovação do concedente (a convenente utiliza apenas um micro-ônibus) ; valores pagos pelas ambulâncias 47,08% acima de mercado e pelos micro-ônibus 20% abaixo de mercado (peça 2, p. 215-235) .
2.5.	O relatório da CGU fez com que o Núcleo Estadual de Saúde/GO emitisse, em dezembro de 2011, novo parecer, não aprovando as contas do Convênio 4654/04 (peça 2, p. 237-241) .
2.6.	Em outra verificação in loco, ocorrida em abril/2012, o Núcleo de Saúde confirmou os achados da CGU de que havia unidades de saúde cedidas de forma indevida e o sobrepreço das nove ambulâncias de 47,08% acima de mercado, gerando prejuízo de R$ 177.049,71 ao erário, além de outras impropriedades (peça 2, p. 267-276) .
2.7.	Mediante o Relatório de Tomada de Contas Especial 273/2014 (peça 3, p. 35-45) , o órgão instaurador da TCE apontou a responsabilidade solidária pelo dano causado ao erário à entidade Associação Asas de Socorro/GO e ao Sr. Rocindes José Correa, dirigente da entidade à época dos fatos, apurando-se como prejuízo o valor original de R$ 177.049,71 a ser deduzida a quantia recolhida de R$ 11.507,08. A CGU acompanhou a conclusão desse relatório, apontando responsabilidade solidária conforme indicado pelo órgão tomador (peça 3, p. 69-71) .
2.8.	Diante disso, a Secretaria Federal de Controle Interno certificou a irregularidade das contas (peça 3, p. 73) , acompanhado do parecer do dirigente do órgão de controle interno, tendo o ministro de Estado da Saúde registrado o conhecimento das conclusões daquele órgão de controle interno (peça 3, p. 75) .
2.9. 	No âmbito do Tribunal, a Secex-GO promoveu a citação dos responsáveis em razão das seguintes ocorrências (peças 4-12) : a) sobrepreço na aquisição de nove veículos Renault Kangoo Express 16, ano/modelo 2005/2006 (9 x R$ 10.329,00 = R$ 92.961,00) ; 	b) sobrepreço na aquisição de equipamentos e transformação em ambulâncias (9 x R$ 9.343,19 = R$ 84.088,71) , conforme apurado pela Controladoria-Geral da União em seu Relatório de Fiscalização 193209/2007, datado de 29/6/2007.
2.10.	Ao analisar as alegações de defesa apresentadas pelos responsáveis, a Unidade Técnica acolheu parcialmente os argumentos dos responsáveis (alínea "a" da citação) , mas rejeitou a defesa referente ao sobrepreço na transformação das ambulâncias (alínea "b") . Diante disso, propôs, com o endosso do diretor e do secretário, julgar irregulares as contas dos responsáveis, condenando-os solidariamente ao pagamento da quantia de R$ 84.088,71, com os acréscimos legais, além de aplicar-lhes a multa do art. 57 da Lei 8.443/1992 (peças 15-17) .
2.11.	O Ministério Público junto ao TCU concordou com a proposta de afastar a imputação de sobrepreço na aquisição dos Renault Kangoo Express 16, alínea "a" da citação (peça 18) . 
2.12. 	Relativamente ao possível sobrepreço na aquisição de equipamentos e transformação dos veículos adquiridos em ambulâncias, alínea "b" da citação, o procurador divergiu da Secex-GO, ante a ausência de demonstração de que o preço pago foi efetivamente superior ao de mercado, argumentando, basicamente, pela falta de detalhamento, nos autos, da metodologia de cálculo aplicada pela CGU ao determinar o valor do sobrepreço. Assim, opinou pelo retorno dos autos à Secex/GO para realização de diligências saneadoras, buscando trazer ao feito o detalhamento dos dados ou pelo julgamento das contas como regulares com ressalvas (peça 18) .
2.13.	O Relator entendeu que o caso em tela estaria inserido no contexto dos processos que tratam da "Operação Sanguessuga" pois se tratava de aquisição de Unidade Móvel de Saúde (UMS) em período contemporâneo ao dessa operação. Assim, julgou pertinente trazer aos autos a metodologia de cálculo dos valores referenciais e do superfaturamento adotada pelo TCU naquela ocasião, restituindo os autos à Secex-GO para o saneamento do processo e posterior exame de mérito, ressaltando a necessidade de se avaliar a responsabilidade solidária da empresa contratada pela Associação Asas de Socorro em face do débito apurado (peça 19) .
2.14.	Após a quantificação do débito pela citada metodologia, foi proposta nova citação solidária da Associação Asas de Socorro e do Sr. Rocindes José Correa (peça 23) , com débito apurado de R$ 90.412,16, acolhida por esta unidade técnica (peças 24 e 25) .
2.15. 	Regularmente citados na forma prevista no art. 179, inciso I, do Regimento Interno do TCU (ciência da comunicação à peça 41) , os responsáveis apresentaram, em conjunto, alegações de defesa conforme documentação constante da peça 42.
2.16.	Após analisar os argumentos apresentados pelos recorrentes, a Unidade Técnica propôs a rejeição parcial das alegações de defesa e o julgamento irregular das contas dos responsáveis, com a condenação em débito solidário de valor original de R$ 55.384,18, bem como a aplicação da multa prevista no art. 57 da Lei 8.443/1992 c/c o art. 267 do Regimento Interno do TCU (peças 43-45) .
2.17.	O MPTCU manifestou concordância com a proposta da Unidade Técnica (peça 46) .
2.18.  	O Tribunal de Contas da União proferiu o Acórdão 5294/2019-TCU-Segunda Câmara.
2.19. 	Inconformados com a decisão, Associação Asas de Socorro e Rocindes José Correa interpuseram o presente recurso de reconsideração.  
EXAME DE ADMISSIBILIDADE
3.	Reitera-se o exame preliminar de admissibilidade (peças 53-54) , ratificado à peça 56 pelo Relator, Ministro Raimundo Carreiro, que concluiu pelo conhecimento do recurso de reconsideração interposto por Rocindes José Correa e Associação Asas de Socorro, suspendendo-se os efeitos dos itens 9.1, 9.2 e 9.3 do Acórdão 5294/2019-TCU-Segunda Câmara, com fundamento nos artigos 32, inciso I, e 33 da Lei 8.443/1992.
EXAME TÉCNICO
4.	Delimitação do recurso.
4.1.	Constituem objeto dos recursos as seguintes questões: 
a) inexistência de superfaturamento; 
	b) boa-fé.
Da inexistência de superfaturamento 
5. 	Os recorrentes defendem que não houve a prática de superfaturamento na aquisição dos equipamentos com base nas alegações:
a) a entidade não praticou superfaturamento na aquisição dos equipamentos uma vez foi divulgada amplamente a necessidade de tais serviços, dando origem ao Pregão 001/2005, que permitiu a mais ampla concorrência entre os participantes, garantindo assim o melhor preço a ser alcançado (peças 50 e 52, p. 6-11) ; 
b) a despeito da metodologia de cálculo dos valores referenciais ter sido cuidadosamente desenvolvida e aperfeiçoada pelos mais competentes e graduados órgãos de auditoria, a sua aplicação ao presente caso configura a mais absoluta injustiça, frente à sua latente incompatibilidade com os pormenores da execução do convênio (peças 50 e 52, p. 6-11) ; 
c) na Ata de Realização do Pregão n. 001/2005 (peça 2, páginas 209 e seguintes) , é possível constatar que foi realizado o credenciamento de fornecedores dos equipamentos em discussão para que fossem realizados o pregão e a verificação do menor preço, resultando no valor final de R$ 21.500,00 ofertado pela adjudicatária Vida Empreendimentos (peças 50 e 52, p. 6-11) ; 
d) não houve atos de gestão ilegítimo ou antieconômico; ao contrário, verificam-se a mais absoluta boa fé e a regular aplicação dos recursos do convênio em tela (peças 50 e 52, p. 6-11) ; 
e) a realização do pregão foi feita nos termos da Lei Federal 10.520/2002 e do Decreto Estadual nº 5.721/2003 (peças 50 e 52, p. 6-11) ; 
f) é injusta e imoral a aplicação da tabela de preços utilizada na operação sanguessuga uma vez que há comprovação da regular aplicação dos recursos e da ausência de superfaturamento (peças 50 e 52, p. 6-11) .
Análise
6.	A Associação Asas de Socorro e seu presidente, Sr. Rocindes José Correa, tiveram as contas julgadas irregulares, com a condenação ao pagamento do débito correspondente a R$ 55.384,18 (valor histórico) e a aplicação da multa previstas no art. 57 da Lei nº 8.443, de 1992, no valor de R$ 15.000,00, em razão da impugnação parcial de despesas do Convênio 4.654/2004 (peça 2, p. 16-24) . 
6.1.	Segundo os Ofícios 1408 e 1421/2017 TCU/Secex-GO (peças 39 e 40) , os responsáveis foram citados em decorrência da ocorrência de superfaturamento na aquisição de equipamentos e na transformação de veículos em ambulâncias, totalizando um débito de R$ 90.412,16, no âmbito do Convênio 4.654/2004, celebrado com o Ministério da Saúde.
6.2.	Os fundamentos da condenação recorrentes estão detalhados no voto condutor do acórdão recorrido (peça 48, p. 2-5) , in verbis:  
...
13.	Verifico que os elementos contidos nos autos demonstram concretamente que a Associação Asas de Socorro e de seu dirigente, Sr. Rocindes José Correa, deixaram de apresentar, em relação à aquisição de equipamentos e transformação em ambulâncias, prova da correta aplicação de parte dos recursos federais sob sua responsabilidade, em oposição às normas que impõem aos responsáveis pela aplicação de recursos repassados pela União a obrigação legal de justificar a boa e regular aplicação dos recursos públicos.
14.	Considerando que é da responsabilidade dessa associação e do citado dirigente demonstrarem a correta aplicação da totalidade dos recursos públicos postos à sua disposição e que estes não trouxeram aos autos documentação capaz de comprovar o bom e regular emprego da totalidade dos recursos repassados, acompanho as conclusões e o encaminhamento da unidade técnica, anuídos pelo Parquet junto ao Tribunal, incorporando-os às minhas razões de decidir, sem prejuízo de tecer as seguintes considerações que tenho por pertinentes.
15.	Em linha com a Secex-GO, considero que a obrigação de demonstrar a regular aplicação da totalidade dos recursos federais repassados é da Associação Asas de Socorro e do Sr. Rocindes José Correa, que estão obrigados a demonstrar de forma detalhada, por meio de comprovantes fiscais, extratos bancários e relatórios, entre outros documentos, todas as despesas realizadas para a execução do Convênio 4.654/2004, apresentando-os ao FNS/MS, quando da prestação de contas do referido ajuste ou da competente tomada de contas especial, ou, ainda, ao TCU, quando da apresentação de suas alegações de defesa, o que, em relação à parcela dos recursos recebido, não foi feito em nenhum desses momentos.
...
18. No tocante ao cálculo do débito decorrente de sobrepreço na aquisição de equipamentos e transformação em ambulâncias, considerando que a alegação apresentada pelos responsáveis - valor do custo de transformação em ambulância do tipo B, adicionado aos custos dos equipamentos, é de R$ 18.558,54 - não veio acompanhada de memória de cálculo, não é possível deduzir como tal valor foi obtido.
19.	 Quanto ao valor pago pelos serviços prestados pela empresa Vida Empreendimentos Ltda., constata-se que as notas fiscais emitidas pela referida empresa não individualizam os valores cobrados pela transformação e pelos equipamentos incorporados à UMS, informando apenas o valor total dos serviços por veículo - R$ 21.800,00 (peça 2, p. 138-146) .
20.	 Tendo em vista que estamos acatando parcialmente as alegações de defesa no sentido de entender razoável classificar a transformação dos veículos de pequeno porte em UMS do tipo B (suporte básico) , o débito imputado aos responsáveis está sendo reduzido. Em termos numéricos, o valor da transformação dos veículos em UMS passa de R$ 8.134,36 (valor da transformação de veículo em UMS do tipo A, simples remoção) para R$ 12.201,54 (valor da transformação de veículo em UMS do tipo B, suporte básico) .
21.	 Com os necessários ajustes, nos termos da tabela constante do item 51 da instrução da unidade técnica de peça 43, transcrita no relatório precedente, o valor total dos equipamentos e da transformação resulta em R$ 14.223,82/UMS. Considerando: (i) o valor unitário constante da Nota Fiscal (R$ 21.800,00/UMS) ; (ii) o referido valor total dos equipamentos e da transformação por UMS acrescido de 10% (R$ 15.646,20/UMS) ; e (iii) o quantitativo de 9 UMS; o valor do débito total apurado é de R$ 55.384,18. 
22.	 Ressalto que, em decorrência do acatamento parcial das alegações de defesa dos responsáveis, o valor do débito foi reduzido de R$ 90.412,16, valor constante dos ofícios de citação (peças 34 e 35) , para R$ 55.384,18, data base 14/12/2005.
24. Dessa forma, tendo em vista que a defesa da Associação Asas de Socorro e do Sr. Rocindes José Correa não trouxe elementos suficientes para desconstituir a totalidade do débito apurado na aquisição de equipamentos e transformação em ambulâncias, acato parcialmente as alegações de defesa apresentadas (grifos acrescidos) .
6.3.	No caso concreto, não favorece os recorrentes a alegação de que o Pregão 001/2005 permitiu ampla concorrência entre os participantes, uma vez que a motivação para o débito de R$ 55.384,18 é o superfaturamento na aquisição de equipamentos e transformação em ambulâncias. 
6.4.	Embora alegue a inexistência de superfaturamento no Pregão 001/2005, ao se examinar os autos (peça 2, p. 85-92) , verifica-se que o recorrente não comprova ter realizado ampla pesquisa de preço no procedimento licitatório a fim de verificar se o preço contratado é compatível com o preço de mercado. É da competência do pregoeiro e da autoridade que homologa o certame, no caso concreto o presidente da Associação Asas de Socorro, Sr. Rocindes José Correa (peça 2, p. 92) , verificar se houve pesquisa recente de preços junto ao mercado fornecedor do bem licitado e se essa pesquisa se orientou por critérios aceitáveis. Esta é a orientação jurisprudencial do Tribunal no Acórdão 2318/2017-TCU-Plenário, rel. Min. Bemquerer) . 
6.5. 	Quanto à definição do preço de mercado de uma UMS, o relator, Min. Augusto Nardes, ao proferir o voto condutor do acórdão recorrido, trouxe esclarecimentos sobre a metodologia de cálculo dos valores referenciais e do superfaturamento adotada pelo TCU no âmbito da "Operação Sanguessuga", mencionando, por meio da jurisprudência consolidada do Tribunal, que "... o valor de referência não é uma simples cotação no mercado, mas reflexo de ampla pesquisa de mercado, a qual considera, além dos valores pesquisados, o preço final praticado pelas empresas no período considerado, garantindo a inclusão de todos os custos incorridos na formação do preço" (peça 48, p. 5) . 
6.6.	Observa-se, no Relatório de Fiscalização 193209 (peça 2, p. 229) , de 29/6/2007, que há menção da realização de balizamento de preços, para as aquisições realizadas pela associação, feito por meio de solicitação de cotação de preços dirigida a seis empresas, dentre as quais as únicas quatro empresas que, efetivamente, participaram do pregão, o que gera questionamentos quanto à realização de ampla pesquisa de mercado bem como se a pesquisa foi orientada por critérios aceitáveis. No relatório mencionado, a equipe de fiscalização destacou que "o procedimento adotado de emissão de nota de venda sem a identificação dos preços unitários caracteriza irregularidade fiscal e impossibilitou a pesquisa de preços de mercado de forma individualizada" (peça 2, p. 229) . Ao final da fiscalização, a Controladoria Regional da União no Estado de Goiás recomendou a abertura de tomada de contas especial em razão da existência de prática de preços acima daqueles praticamos pelo mercado ("o valor pago pela aquisição, equipamentos e transformação [de ambulâncias] ficou 47,08% acima da média de mercado, considerando os parâmetros utilizados - Sistema SGI/CGU, módulo "Cálculo de Prejuízo Estimado" para UMS) " (peça 2, p. 230 e 235) .
6.7.	Quanto ao questionamento sobre a metodologia de cálculo dos valores referenciais e do superfaturamento adotada pelo TCU, Rocindes José Correa e Associação Asas de Socorro não apresentaram argumentos aptos a afastá-la como será demonstrado a seguir.  
6.8. 	Cabe esclarecer que o Ministério da Saúde classifica as unidades móveis de saúde, para efeito da celebração de convênios, em quatro categorias (tipos 'A' a 'D') , em função das características diferenciadas que as ambulâncias podem apresentar, o que, necessariamente, repercute no preço de aquisição de cada modelo. A propósito, mesmo unidades do mesmo tipo podem apresentar valores de aquisição diferentes a depender de variáveis, tais como ano de fabricação/aquisição e modelo/marca do veículo, equipamentos adotados, entre outros, variáveis estas consideradas na metodologia de cálculo aplicada pelo Tribunal para estabelecer o preço de referência adotado em cada caso específico.
6.9. 	A memória de cálculo do débito do superfaturamento apontado pelo Tribunal foi detalhada pela Unidade Técnica à peça 43, p. 8-9:  
Cálculo do débito
49. No que se refere às alegações de defesa apresentadas, não foi possível deduzir a forma como foi obtido o valor de R$ 18.558,54, apresentado pelos responsáveis em suas alegações de defesa (peça 42, p. 12) , não havendo memória de cálculo na documentação apresentada. Considera-se pertinente, porém, diante das análises realizadas, reavaliar o cálculo do débito realizado à peça 23, reproduzido no item 27 desta instrução, com os ajustes a seguir descritos. 
50. Inicialmente, conforme análise realizada acima, o valor de transformação do veículo adquirido será ajustado para considerar a transformação de veículo de pequeno porte em UMS do tipo suporte básico (B) , sem equipamentos, em 2005, adotando-se o valor de R$ 12.201,54 (peça 20, p. 14) , em substituição aos R$ 8.134,36 anteriores. 
51. A transformação do veículo em UMS do tipo B, por sua vez, já inclui os custos de uma régua tripla e da sirene, conforme registrado na peça 20, p. 13-14, motivo pelo qual serão excluídos os seus valores ao calcular o débito (régua tripla R$ 210,00, sirene eletrônica R$ 319,00) . Assim, o valor do superfaturamento corresponde à soma dos valores dos equipamentos e serviços adquiridos, acrescidos de 10%, subtraídos do valor do pagamento efetuado. O resultado deste cálculo encontra-se na tabela que segue.
		A
	B
	C
	E
	F

	Especificação
	Qtd.
	Valor Unit (Referência) dez/15
	Valor Unit. (NF) 
	Superfaturamento Unit. [ (C - B*1,10) ]
	Superfaturamento
Total (E*A) 

	AMBULÂNCIA
					
	Equipamento/transformação
					
	Maca fixa em aço 
	9
	426,69
	NI
	-
	-

	Suporte para soro plasma
	9
	181,74
	NI
	-
	-

	Cilindro para oxigênio
	9
	858,54
	NI
	-
	-

	Estetoscópio adulto *
	9
	48,80
	NI
	-
	-

	Estetoscópio infantil*
	9
	44,74
	NI
	-
	-

	Esfigmomanômetro infantil *
	9
	126,01
	NI
	-
	-

	Esfigmomanômetro adulto * 
	9
	190,07
	NI
	-
	-

	Reanimador manual adulto*
	9
	78,00
	NI
	-
	-

	Reanimador manual infantil *
	9
	67,69
	NI
	-
	-

	Serviço de Transformação sem equipamentos (inclui armários, banco, revestimento, janelas, lanternas, régua tripla e sirene) 
	9
	12.201,54
	NI
	-
	-

	Valor total dos equipamentos/transformação 
	9
	14.223,82
	21.800,00
	6.153,80
	55.384,18

	Total do superfaturamento
	55.384,18

	* Itens integrantes da maleta de emergência, conforme especificado no plano de trabalho (peça 2, p. 8) 
6.10.	Conforme destacou o Relator (peça 19) , uma vez que o presente caso está inserido no contexto dos processos que tratam da "Operação Sanguessuga", já que trata de aquisição de Unidade Móvel de Saúde (UMS) em período contemporâneo ao dessa operação, é utilizada a metodologia de cálculo dos valores referenciais e do superfaturamento adotada pelo TCU.
6.11.	A metodologia, desenvolvida pela CGU e pelo Departamento Nacional de Auditoria do SUS (Denasus) , foi aperfeiçoada pelo Tribunal e aprovada em sessão de 21/11/2007 (Acórdão 2451/2007-TCU-Plenário) e consiste em método que compara o preço praticado e o preço de referência, este definido com base em ampla pesquisa de mercado que buscou demonstrar o real valor dos bens, de acordo com os critérios definidos na "Metodologia de Cálculo do Débito", disponibilizada no página eletrônica do TCU.
6.12.	São inúmeros os precedentes do Tribunal relacionados à metodologia de cálculo de superfaturamento adotada pelo TCU de acordo parâmetros estabelecidos para as situações encontradas pela Operação Sanguessuga: Acórdão 3079/2016-TCU-Plenário, rel. Min. Bruno Dantas; Acórdão 10317/2017-TCU-Segunda Câmara, rel. Min. Augusto Sherman; e Acórdão 586/2019-TCU-Plenário, rel. Min. Walton Alencar. 
6.13.	Superados, dessa forma, o questionamento quanto à metodologia de cálculo dos valores referenciais e do superfaturamento adotada pelo TCU e a alegação de ausência de superfaturamento na aquisição de equipamentos e transformação em ambulâncias.
6.14.	Os recorrentes mencionam, ainda, que o pregão foi realizado nos termos da Lei 10.520/2002 e do Decreto Estadual 5.1721/2003. Ocorre que o decreto mencionado não é aplicável ao caso concreto por ter abrangência estadual uma vez que é referente à aquisição de bens e serviços comuns no âmbito do Estado de Goiás. Ao subscrever o termo de convênio (peça 16-24) , o dirigente da associação teve ciência das normas que regiam o Convênio 4654/2004, dentre elas não consta o Decreto Estadual 5.1721/2003 e nem assim poderia sê-lo dado que o convênio foi celebrado entre a União Federal, por intermédio do Ministério da Saúde, e a Associação Asas de Socorro. E somente se subordinam àquela norma estadual os órgãos da administração direta, os fundos especiais, as autarquias, as fundações, as empresas públicas e as sociedades de economia mista do Estado de Goiás, além das entidades controladas direta e indiretamente por este estado. 
6.15.	Portanto, não há como acolher as razões apresentadas.
Da boa-fé 
7. 	Os recorrentes defendem que não há que se falar em ausência de boa-fé objetiva com base nas alegações:
a) na hipótese de que o Tribunal entenda pela manutenção do suposto superfaturamento, há que se observar a aplicação do princípio da boa-fé objetiva (peças 50 e 52, p. 6-11) ;
b) segundo o entendimento jurisprudencial do Tribunal no Acórdão 8987/2018-TCU-Primeira Câmara, "é considerado de boa-fé o responsável que, embora tenha concorrido para o dano ao erário ou outra irregularidade, seguiu as normas pertinentes, os preceitos e os princípios do direito. A análise, portanto, é feita sob o ponto de vista objetivo, sem que seja necessária a comprovação de má-fé (dolo) , mas apenas da ausência de boa-fé objetiva" (peças 50 e 52, p. 6-11) ;
c) foram observados pela entidade convenente os princípios de direito público e as normas vigentes a tal ponto que a condenação final por superfaturamento chegou a patamares ínfimos se comparado com o valor inicial da denúncia (peças 50 e 52, p. 6-11) ;
d) a jurisprudência desta corte é pacífica ao entender que, ainda que o responsável pelos recursos tenha contribuído para algum dano ao erário, caso apresentados elementos de observância às normas pertinentes e princípios de direito público, como ocorreu no presente caso, não há que se falar em ausência de boa-fé objetiva (peças 50 e 52, p. 6-11) .
Análise
8. 	Relativamente a esse tema, o Tribunal sedimentou entendimento no sentido de que, tratando-se de processos atinentes ao exercício do controle financeiro da Administração Pública, tais como o que ora se examina, a boa-fé não pode ser presumida, devendo ser demonstrada e comprovada a partir dos elementos que integram os autos. Tal interpretação decorre da compreensão de que, relativamente à fiscalização dos gastos públicos, privilegia-se como princípio básico a inversão do ônus da prova, pois cabe ao gestor comprovar a boa aplicação dos dinheiros e valores públicos sob sua responsabilidade.
8.1.	Nesse sentido, mencionam-se os seguintes enunciados de jurisprudência do TCU: 
A boa-fé não pode ser presumida ou acatada a partir de mera alegação, devendo ser demonstrada e comprovada a partir dos elementos que integram os autos, corroborada em contexto fático propício ao reconhecimento dessa condição em favor dos responsáveis (Acórdão 4667/2017-TCU-Primeira Câmara, rel. Min. Bruno Dantas) 
Tratando-se de processos atinentes ao exercício do controle financeiro da Administração Pública, a boa-fé não pode ser presumida, devendo ser demonstrada e comprovada a partir dos elementos que integram os autos (Acórdão 763/2007-TCU-Segunda Câmara, rel. Min. Augusto Sherman) .
8.2.	No caso concreto, após exame de toda a documentação carreada aos autos, não há como se vislumbrar a boa-fé na conduta dos recorrentes Associação Asas de Socorro e Rocindes José Correa. Com efeito, eles não alcançaram o intento de comprovar a aplicação de parte dos recursos (R$ 55.384,18) que lhe foram confiados, uma vez que remanesce a irregularidade referente ao superfaturamento na aquisição dos equipamentos de adaptação das ambulâncias. [falar em força maior, etc]
8.3.	Portanto, não há como acolher as razões apresentadas.
CONCLUSÃO
9.	Da análise do recurso apresentado, conclui-se que:
	a) não houve a comprovação da boa e regular aplicação da parcela correspondente a R$ 55.384,18 dos recursos federais transferidos visto que remanesce a irregularidade referente ao superfaturamento na aquisição dos equipamentos de adaptação das ambulâncias;
 	b) não há como se vislumbrar a boa-fé na conduta dos recorrentes Associação Asas de Socorro e Rocindes José Correa, que não alcançaram o intento de comprovar a aplicação de parte dos recursos (R$ 55.384,18) que lhe foram confiados, uma vez que remanesce a irregularidade referente ao superfaturamento na aquisição dos equipamentos de adaptação das ambulâncias.
PROPOSTA DE ENCAMINHAMENTO
10.	Ante o exposto, submete-se à consideração superior a presente análise do recurso de reconsideração interposto pela Associação Asas de Socorro e por Rocindes José Correa contra o Acórdão 5294/2019-TCU-Segunda Câmara, propondo-se, com fundamento nos artigos 32, inciso I, e 33, da Lei 8.443/1992, c/c o artigo 285 do RI/TCU:
	a) conhecer do recurso de reconsideração interposto e, no mérito, negar-lhe provimento;
	b) dar ciência da deliberação que vier a ser adotada ao Fundo Nacional de Saúde (Ministério da Saúde) , à Procuradoria da República no Município de Anápolis - Goiás, aos recorrentes e aos demais interessados.
PARECER DO MINISTÉRIO PÚBLICO
O Ministério Público, à peça 79, manifestou-se de acordo com a proposta oferecida pela Unidade Técnica. 
É o relatório.

Neves Teodoro Rezende de Sousa (OAB/GO 28.373) e outros.

Procurador Marinus Eduardo De Vries Marsico.

RECURSO DE RECONSIDERAÇÃO. TOMADA DE CONTAS ESPECIAL. CONVÊNIO. SUPERFATURAMENTO. CONTAS IRREGULARES. DÉBITO. MULTA. CONHECIMENTO. NÃO PROVIMENTO.

TOMADA DE CONTAS ESPECIAL (TCE)

Secretaria de Recursos (Serur).

Atuo por força Inciso I do art. 154 do Regimento Interno.
O recurso de reconsideração oposto pelos responsáveis Associação Asas de Socorro e Rocindes José Correa, seu presidente, contra o Acórdão 5294/2019-TCU-Segunda Câmara (peça 47) , relator o Ministro Augusto Nardes, pode ser conhecido, por atender aos requisitos previstos no art. 32, I, e 33 da Lei n.º 8.443, de 1992. No mérito, nego-lhe provimento. Vejamos.
O acórdão recorrido tratou de tomada de contas especial (TCE) instaurada em decorrência da impugnação parcial das despesas do Convênio 4.654/2004 celebrado entre a associação e o Ministério da Saúde (MS) . O ajuste tinha como objeto o apoio financeiro para aquisição de equipamentos e materiais permanentes (ambulância e unidades móveis odontológicas) , visando ao fortalecimento do Sistema Único de Saúde - SUS. 
Houve dano, no valor total de R$ 55.384,18, devido a superfaturamento na aquisição de equipamentos e na transformação de ambulâncias. Pela irregularidade, os recorrentes tiveram suas contas julgadas irregulares e foram condenados solidariamente ao pagamento do débito e de multa no valor de R$ 15.000,00.
A Secretaria de Recursos (Serur) propõe conhecer do recurso para, no mérito, negar-lhe provimento. Foi acompanhada pelo Ministério Público
Acolho as conclusões alcançadas pela unidade técnica como razão para decidir. Destaco o que se segue.
2.1.  Em que pese o recorrente ter alegado que a licitação realizada permitira ampla concorrência, não foi comprovada ampla pesquisa de preço. Assim, a simples alegação de que houve concorrência não garante a economicidade dos gastos realizados.
2.2.  Quanto à metodologia de cálculo utilizada para o estabelecimento do débito, consistiu na comparação do preço praticado com preço de referência, definido com base em ampla pesquisa de mercado. Robusta, os recorrentes não apresentaram argumentos aptos a desqualificá-la. Tal metodologia, cuja aplicação registra-se em memória de cálculo detalhada nos autos, foi vastamente utilizada pelo Tribunal em situações semelhantes, no contexto da "Operação Sanguessuga".
2.3. Não era aplicável ao caso concreto a norma que, de acordo com os recorrentes, teria servido de baliza para a licitação realizada para a contratação do objeto do convênio. Assim, não acode os responsáveis o argumento de terem-na obedecido, pois isso não justifica qualquer infração às normas regentes do ajuste, as quais estavam relacionadas no termo de convênio que o Sr. Rocindes José Correa assinou. 
2.4. Em relação ao requerido reconhecimento de boa-fé, esta não pode ser presumida, nem este Tribunal acata mera alegação de que estava presente na conduta de responsáveis. Deve ser demonstrada e evidenciada a partir de elementos constantes dos autos. No caso concreto, os recorrentes não lograram fazê-lo. 
Complemento a análise.
2.5. O presidente da associação agiu com culpa grave. Quando assinou o termo de compromisso, sabia que se estava responsabilizando pela boa aplicação dos recursos recebidos. O superfaturamento verificado decorreu, no mínimo, da ausência de conduta diligente, necessária à condução adequada da contratação, com eficiência e economicidade. Pelo contrário, sua conduta causou prejuízo ao erário federal.
2.6. O simples fato de ter havido licitação não garante que o valor da contratação tenha sido justo. Isso porque os procedimentos licitatórios podem ser necessários, mas não são suficientes, para assegurar a lisura de contratações. Ocorre que, neste caso, verificou-se superfaturamento, por meio de metodologia de cálculo plenamente aplicável. 
2.7. Não foram trazidas justificativas que caracterizassem excludentes de ilicitude ou de culpabilidade. Demais, pelos elementos constantes dos autos é razoável supor que o presidente da associação tinha consciência dos fatos e da ilicitude de sua conduta e não comprovou ter enfrentado nenhuma circunstância que o impedisse de agir conforme normas com as quais se comprometeu. Assim, não há elementos que levem a crer que agiu de boa-fé. 
Do exposto, Voto por que este Tribunal adote o Acórdão que submeto à apreciação deste Colegiado.
TCU, Sala das Sessões Ministro Luciano Brandão Alves de Souza, em 6 de outubro de 2020.
RAIMUNDO CARREIRO 
Relator